【裁判字號】    89,再易,9
【裁判日期】    900411
【裁判案由】    確認租賃關係存在
【裁判全文】
臺灣花蓮地方法院民事判決                            八十九年度再易字第九號
    再審原告  甲○○
    再審被告  花蓮縣花蓮市農會
    法定代理人  曾吉盛
右當事人間請求確認租賃關係存在事件，再審原告對於本院民國八十九年十月三日八
十九年簡上字第二八號第二審確定判決提起再審，本院判決如左：
    主    文
再審之訴駁回。
再審訴訟費用由再審原告負擔。
    理    由
一、按確定終局判決有民事訴訟法第四百九十六條或第四百九十七條所定之情形，得
    以再審之訴聲明不服。依第四百六十六條不得上訴於第三審法院之事件，除前條
    規定外，其經第二審確定之判決，如就足影響於判決之重要證物，漏未斟酌者，
    亦得提起再審之訴，民事訴訟法第四百九十七條定有明文。又再審之訴顯無理由
    者，得不經言詞辯論，以判決駁回之，第五百零二條第二項亦定有明文。次按適
    用法規顯有錯誤，得以再審之訴對於確定終局判決聲明不服，固為民事訴訟法第
    四百九十六條第一項第一款所明定，惟該款所謂「適用法規顯有錯誤」，應以確
    定終局判決違背法規或現存判例、解釋為限，不包括漏未斟酌證據及認定事實錯
    誤，民事訴訟法第四百九十七條所規定之「就足以影響於判決之重要證物漏未斟
    酌」，係指第二審言詞辯論終結前，已經存在並已為聲明證據聲明之證據，第二
    審確定判決未調查，且未於判決理由中說明其無調查、斟酌之必要或雖經調查而
    未於判決中斟酌者而言。（最高法院八十四年度再易字第二號判決參照）
二、再審原告主張「原審判決以雙方於被上訴人出具約定書時，已合意終止不定期租
    賃，然該約定書文意再審原告係明確表示：雖再審原告所承租之租賃已到期，但
    仍有意續租，只因再審原告所經營之『舒蜜西餐廳』變更負責人為其女王淑萍，
    故仍約定再辦妥續租手續，故再審原告仍有續租之意思表示，非轉由王淑萍接續
    辦理續租手續。又該約定書再審被告並未予以回覆，焉有「合意」之可能。再審
    被告並未主張依該約定書認定兩造於八十八年六月三十日即終止租約，原審判決
    就上訴人未主張之事實，遽採為判決基礎，違辯論主義之意旨，又原審判決對約
    定書內容以違背該文義之解釋，有民事訴訟法第四百九十六條第一款再審事由。
    又原證三內與再審被告簽立續約約定書者為甲○○，再審被告八十九年三月六日
    花市農總字第八九０一一三號函之內容中，於主旨及說明三內皆以再審原告為對
    象要求續約。八十九年二月二十二日開立之八十九年二月份房租收受發票內之抬
    頭為再審原告。該發票係再審原告以律師函向再審被告明示兩造間存有不定期租
    約，再審被告收受該函後，猶仍自願續收租金並給予發票，再審原告並同意舒蜜
    西餐廳負責人變更為王淑萍，有同意書可佐，再審被告於八十九年二月十四日發
    文表明：『經催辦續約至今，尚未辦理』，顯然再審被告並無終止租約之意思」
    。原審判決有民事訴訟法第四百九十七條規定之再審事由。
三、經查：
  １、原審判決認為「右述約定書具有雙重意義：一為被上訴人王君希望於八十八年
      九月中旬終止雙方不定期租約；二為終止原租約後，希望由其女兒王淑萍接續
      承租，另與上訴人簽訂新租約並辦理公證。被上訴人（再審原告）出具該紙約
      定書時，雙方原有定期租約已於同年六月底屆滿，被上訴人此舉明確表明欲結
      束不定期租賃，改由王淑萍另向上訴人承租，並參酌雙方書信往返資料，認均
      有重申上訴人（再審被告）與被上訴人合意終止不定期租約，並另定新租約一
      事。堪認雙方於被上訴人出具約定書時，已合意終止不定期租賃。」等語。是
      以原審判決已酌雙方書信往返資料及原租約已屆滿等情而解釋前開約定書之
      意義，進而認定雙方已合意終止不定期租賃。按解釋意思表示原屬事實審法院
      之職權，縱有不當，亦不生適用法規顯有錯誤問題。（最高法院六十四年台再
      字第一四０號判例參照），又再審被告於第一審（八十九年花簡字第五八號）
      亦曾抗辯再審被告於八十八年八月二十六日收到再審原告書寫的約定書通知終
      止租約，並由王淑萍續租（見前開卷宗頁六四），原審就再審被告前開抗辯而
      為前開認定及解釋，並無違背法令之情事。
  ２、再審原告所指原審未酌約定書簽定者為再審原告，及再審被告函文以再審原
      告為對象要求續約，然而此部分原審判決中均已酌（見原審判決頁十二），
      又再審原告所指再審被告八十九年二月二十二日開立八十九年二月份房租收受
      發票抬頭為再審原告甲○○，然而該項退租發票僅係再審被告將再審原告交付
      之租金支票拒收退回，亦即僅以該發票之抬頭為再審原告一事，僅能認定金錢
      交付之事實，尚不足以此即推論二造間確存有租賃契約關係，縱經斟酌亦不足
      以影響原判決之認定，而為再審原告較有利益之裁判。
  ３、綜上所述，再審原告所述理由僅係對於原審判決理由之不服，原審判決於適用
      法規並無顯然錯誤之情形，又再審原告所指原審未斟酌前開退租發票證物，然
      而該證物縱經斟酌亦不足以影響原判決之認定。再審原告依民事訴訟法四百九
      十六條第一項第一款、第四百九十七條，提起再審之訴，並無理由。
四、本件再審之訴顯無再審理由，依民事訴訟法五百零二條第二項之規定，不經言詞
    辯論，以判決駁回之。
五、依民事訴訟法第五百零二條第二項、第七十八條，判決如主文。
中      華      民      國    九十    年      四      月      十一    日
                              臺灣花蓮地方法院民事庭
~B審判長法官  朱光仁
~B法      官  余明賢
~B法      官  林麗玉
右正本證明與原本無異。
如對本裁定不服，應於送達後十日內，向本院提出抗告狀（應抄附繕本）。
~B法院書記官  林揚奇
中      華      民      國    九十    年      四      月      十二    日


司法院資訊處製作；財團法人民間司法改革基金會備份。
